【裁判字號】    97,訴,1305
【裁判日期】    971125
【裁判案由】    分割共有物
【裁判全文】
臺灣臺中地方法院民事判決  97年度訴字第1305號
原      告  丑○○○
訴訟代理人  許博堯律師
複代理人    乙○○
                        2
被      告  郭（獻）生
訴訟代理人  戊○○
被      告  子○○○
兼訴訟代理  庚○○
人
被      告  癸○○
            壬○○
兼上  一人
訴訟代理人  辛○
                        6號
被      告  己○○
            丁○○
            丙○○
上  二  人
共同訴訟代理人  甲○○
上當事人間請求分割共有物事件，本院於民國97年11月11日言詞
辯論終結，判決如下：
    主    文
兩造共有坐落臺中市○○區○○段一四一之一地號、地目林、面
積一三七點八一平方公尺土地，其分割方法如附圖即臺中市中興
地政事務所九十七年十月一日土地複丈成果圖所示編號Ａ部分面
積○．○一○七一九公頃，分歸被告郭（獻）生、子○○○、
庚○○、癸○○、壬○○、辛○、己○○、丁○○、丙○○取得
，並按如附表所示其應有部分比例維持共有；編號Ｂ部分面積○
．○○三○六二公頃，分歸原告取得。
訴訟費用新台幣柒仟陸佰貳拾元由兩造按附表所示應負擔訴訟費
用比例負擔。
    事  實  及  理  由
一、原告起訴主張：坐落臺中市○○區○○段141-1 地號、地目
    林、面積137.81平方公尺土地（下稱系爭土地）為兩造共有
    ，各人應有部分如附表所示，該土地並無不能分割之情形，
    兩造亦未訂有不分割之契約，因不能協議分割，爰提起分割
    共有物之訴。又系爭土地依都市計畫之使用分區○○○道路
    用地，日後將遭臺中市政府以市地重劃之方式開闢作為公共
    設施使用，是以系爭土地以原物分割之經濟上使用價值極低
    ，且造成土地細分，無法作整體及有效之利用，為此請求其
    分割方法為變價分割等語。
二、被告則以：系爭土地依都市計畫之使用分區○○○道路用地
    ，且是屬於東大路拓寬工程範圍內，臺中市政府近期可能會
    拓寬而徵收，伊等9 人願保持共有關係，並主張應按如附圖
    所示之分割方案分割，不同意變價分割等語。
三、按共有人得隨時請求分割共有物，固為民法第823 條第1 項
    前段所規定；但因物之使用目的不能分割者，不在此限，同
    條項但書亦定有明文。該但書規定，旨在增進共有物之經濟
    效用，如已闢為道路或市場空地之共有土地，因係供公眾使
    用，事涉公益，自應認屬因使用目的而不能分割。又既稱「
    不能分割」，當包括原物分割與變價分割在內（最高法院94
    年度台上字第1365號判決意旨參照）。又民法第823 條第1
    項但書所謂因物之使用目的不能分割，係指該共有物現在依
    其使用目的不能分割者而言。倘現在尚無不能分割之情形，
    則將來縱有可能依其使用目的不能分割情事，亦無礙於共有
    人之分割請求權。依都市計畫法第42條、第50條、第51條之
    規定，道路預定地屬於公共設施用地。於一定期限內以徵收
    等方式取得之，逾期即視為撤銷，且於未取得前，所有權人
    仍得繼續為原來之使用或改為妨礙指定目的較輕之使用，並
    得申請為臨時建築使用。故經都市○○○○○道路預定地而
    尚未闢為道路之共有土地，其共有人非不能訴請分割（最高
    法院75年度第五次民事庭會議決議(三)意旨參照）。查系爭土
    地為兩造所共有，各人之應有部分如附表所示，業經臺中市
    政府公告劃定為道路用地在案，有原告提出之土地登記簿謄
    本、地籍圖謄本、台中市政府都市計畫土地使用分區（或公
    共設施用地）證明書各1 份附卷可稽。惟系爭土地雖劃定為
    道路用地，然目前尚未闢為道路，此有本院勘驗筆錄可查，
    是依上開說明，系爭土地雖經臺中市政府依都市○○○○○
    道路預定地，現在仍為尚未闢為道路之共有土地，且原告主
    張共有人間無法達成協議分割及無不分割特約等情，亦為被
    告所不爭執，原告訴求裁判分割，自應予准許。
四、再按民法第824 條第2 項、第3 項規定為裁判分割共有物之
    方法有三：(1)以原物分配於各共有人。(2)變賣共有物以價金
    分配於各共有人。(3)以原物為分配時，如共有人中，有不能
    按其應有部分受分配者，得以價金補償之。是法院為裁判分
    割時，需衡酌共有物之性質、價格、經濟效用及公共利益、
    全體或多數共有人利益等因素，並兼顧公平之原則。若原則
    上認原物分配對全體或多數共有人有利，須先就原物分配，
    必於原物分配有困難者始予變賣，以價金分配於各共有人，
    且就原物分配時，如共有人中有不能按其應有部分受分配者
    ，亦得以金錢補償之，並非定出於變賣之一途（最高法院94
    年度台上字第1768號判決意旨參照）。原告主張：將系爭土
    地以變價拍賣等語。惟查，系爭土地將來作為臺中市道路（
    即拓寬東大路）預定用地，為兩造所不爭執，依都市計畫法
    第51條規定：「依本法指定之公共設施保留地，不得為妨礙
    其指定目的之使用。但得繼續為原來之使用或改為妨礙目的
    較輕之使用。」則系爭土地有使用之限制，且經本院於97年
    10 月1日履勘現場勘驗結果，現場為一坡地，平坦部分僅有
    一些零星雜物，土地形狀呈三角形，除南面臨原告承租之停
    車場可出入外，其餘二面均被雜亂樹叢掩蓋，無法通行，兩
    造均未使用系爭土地等情，有本院勘驗筆錄、照片在卷可稽
    ，可見系爭土地之經濟效用甚低。而依都市計畫法第49條第
    1 項規定：「依本法徵收或區段徵收之公共設施保留地，其
    地價補償以徵收當期毗鄰非公共設施保留地之平均公告土地
    現值為準，必要時得加成補償之。但加成最高以不超過百分
    之四十為限；其地上建築改良物之補償以重建價格為準。」
    則如變價分割系爭土地，其拍賣價格得否高於徵收補償地價
    ，即非無疑。又系爭土地之地目屬林地，在法律上並無不得
    細分之規定，並衡以系爭土地之共有人僅原告反對如附圖所
    示之分割方案，但原告所分配如附圖所示編號B 部分土地，
    與其承租之土地相連，是原物分配對各共有人並無不利益。
    又被告等9 人均表示願保持共有關係，是被告等9 人占應有
    部分7/9 ，原告為2/9 ，而被告所提之分割方案，並由本院
    囑託臺中市中興地政事務所於97年10月1 日複丈鑑測，製有
    鑑定圖在案（即本判決附圖）。
五、從而，本院審酌系爭土地之相關位置、分割共有物之目的、
    經濟效益、公平均衡原則等一切因素，認以如附圖所示之分
    割方案為公平可採，爰判決依該分割方案就系爭土地為如主
    文所示之分割。
六、末查，分割共有物乃具非訟事件之性質，本院斟酌何種分割
    方法較能增進共有物之經濟效益，並兼顧兩造之利益，以決
    定適當之分割方法，不因何造起訴而有不同。是原告請求分
    割之訴雖有理由，惟關於訴訟費用負擔，則應以共有人全體
    各按其應有部分比例負擔，始為公允。
七、因本件事證已臻明確，兩造其餘主張、陳述及所提之證據，
    經審酌均與判決結果不生影響，爰不一一論列，附此敘明。
八、據上論結，本件原告之訴為有理由，依民事訴訟法第78條、
    第81條第2 款判決如主文。
中    華    民    國    97    年    11    月    25    日
                  民事第四庭   法  官  郭佳瑛
正本係照原本作成。
如對本判決上訴，須於判決送達後20日內向本院提出上訴狀。
中    華    民    國    97    年    11    月    25    日
                                書記官  謝明倫
 附表：
┌───┬───────────┬─────┐
│當事人│姓名                  │應有部分比│
│      │                      │例（應負擔│
│      │                      │訴訟費用比│
│      │                      │例）      │
├───┼───────────┼─────┤
│原告  │丑○○○              │2/9       │
├───┼───────────┼─────┤
│被告  │郭（獻）生          │2/9       │
├───┼───────────┼─────┤
│被告  │子○○○              │1/15      │
├───┼───────────┼─────┤
│被告  │辛○                  │1/15      │
├───┼───────────┼─────┤
│被告  │癸○○                │1/15      │
├───┼───────────┼─────┤
│被告  │庚○○                │1/15      │
├───┼───────────┼─────┤
│被告  │壬○○                │1/15      │
├───┼───────────┼─────┤
│被告  │己○○                │1/9       │
├───┼───────────┼─────┤
│被告  │丁○○                │1/18      │
├───┼───────────┼─────┤
│被告  │丙○○                │1/18      │
└───┴───────────┴─────┘


司法院資訊處製作；財團法人民間司法改革基金會備份。
